臺灣板橋地方法院民事裁定　　　　　　100年度消債聲字第2號
聲　請　人
即　債務人　吳雅各
上列債務人因消費者債務清理事件，聲請免責，本院裁定如下：
    主  文
債務人吳雅各不免責。
    理  由
一、按債務人有下列各款情形之一者，法院應為不免責之裁定，
    但債務人證明經普通債權人全體同意者，不在此限：一、於
    7 年內曾依破產法或本條例規定受免責。二、隱匿、毀損應
    屬清算財團之財產，或為其他不利於債權人之處分；三、捏
    造債務或承認不真實之債務；四、因浪費、賭博或其他投機
    行為，致財產顯然減少或負擔過重之債務，而生開始清算之
    原因；五、於清算聲請前1 年內，已有清算之原因，而隱瞞
    其事實，使他人與之為交易致生損害；六、明知已有清算原
    因之事實，非基於本人之義務，而以特別利於債權人中之一
    人或數人為目的，提供擔保或消滅債務；七、隱匿、毀棄、
    偽造或變造帳簿或其他會計文件之全部或一部，致其財產之
    狀況不真確；八、故意於財產及收入狀況說明書為不實之記
    載，或有其他故意違反本條例所定義務之行為，消費者債務
    清理條例（下稱消債條例）第134 條定有明文。又消費者債
    務清理制度並非在使債務人恣意消費所造成之債務，轉嫁予
    債權人負擔，債務人免責制度，應在鼓勵勤勞誠實之債務人
    ，而非縱容債務人奢侈浪費，倘債務人於聲請清算前之相當
    期間內，利用信用金融之機會，恣意為非屬通常生活所需之
    鉅額消費或作奢侈性、浪費性之消費，而不在意日後履行返
    還之能力，反而算計消債條例中之免責制度，濫用清算程序
    以規避其應負擔之償還責任，自與消債條例之立法本旨有違
    。
二、經查：
（一）聲請人即債務人依消費者債務清理條例之規定，聲請更生
      程序事件，前經本院以98年度消債更字第363 號裁定開始
      更生程序。嗣因聲請人所提更生方案未獲債權人會議可決
      ，且經本院認其所提更生方案難認條件公允，而以99年度
      消債清字第102 號裁定開始清算程序並裁定同時終止清算
      程序再案，此業本院調取上開卷宗核閱無誤。
（二）次查債務人任職於旭工務店股份有限公司，為一臨時工，
      工作不穩定，每月平均收入新臺幣（下同）31,000元，是
      以債務人於聲請清算即聲請更生前2 年間（即96年5 月至
      98年5 月）之收入共計744,000 元，有其97年度綜合所得
      稅各類所得資料清單、勞工保險被保險人投保資料表資明
      細附卷可參。
（三）又債務人於其更生方案中雖稱其聲請更生前2 年間之每月
      必要支出為51,647元（包括膳食費10,500元、醫療費2,00
      0 元、交通費3,000 元、水電瓦斯費4,500 元、勞健保費
      1,647 元、扶養費10,000元及子兒之教育費5,000 元、房
      貸15,000元）等語。惟就房貸之部分，債務人既已於97年
      3 月17日將房屋贈與其配偶，債務人既已非房屋之所有權
      人即無再支出上開房貸之義務。又按消費者債務清理條例
      之立法目的在使不幸陷入經濟困境之人得以清理債務、重
      建生活，並於清理過程中保有符合人性尊嚴之最低基本生
      活，而非維持債務人過去慣常之寬逸生活，故於評估債務
      人之清償債務能力時，不得由債務人任意主張其基本生活
      費用之數額。是債務人於聲請更生前2 年間係居住於新北
      市蘆洲區，則其上開期間之自己及受扶養親屬必要生活費
      用應以內政部所公布96至98年度臺灣省每人每月最低生活
      費9,509 元、9,829 元及10,792元計算之（按此最低生活
      標準之計算並未包含勞保、國民年金、健保、勞退金及稅
      賦等項）。再審酌債務人之長子吳啟恩（90年6 月22日生
      ）、次女吳靖怡（96年3 月28日生）均未成年，而債務人
      之配偶高淑蓮於96至98年度每月平均收入約28,000元，有
      其96、97年度綜合所得稅各類所得資料清單附卷可憑，核
      其收入與債務人相當，自應平均分攤2 名未成年女兒之扶
      養費。從而，債務人於聲請更生前2 年間自己之必要生活
      費用應為238,471 元〔計算式：（9, 509×7 + 9,829 ×
      12 + 10,792 ×5 =238,471〕。
（四）依上所述，債務人之聲請清算即聲請更生前2 年間可處分
      所得扣除自己及受扶養親屬之必要生活費用，尚餘有剩餘
      〔計算式：744,000 元（債務人更生前2 年之收入）-238
      , 471 元（必要生活費）-180,000元（與配偶平均分擔子
      女之扶養費15,000元×12/2 = 180,000元) ＝325,529 元
      〕。而本件既經本院裁定開始清算程序並同時終止清算程
      序，則債務人之普通債權人顯然無法於清算程序中受分配
      ，其受分配總額為0 ，顯低於上開聲請清算前2 年間可處
      分所得扣除必要生活費用後之餘額，故依首揭消費者債務
      清理條例第133 條本文規定，應為不免責之裁定。
（五）再以債務人於96年之際經濟地位已於窮困之際，債務人除
      繼續向金融機構借款外，尚還貸款購買2 輛砂石車，且金
      額高達499 萬元（參見98年度司執消債更字第622 號債權
      會議筆錄、98年度消債更字第363 號債權人清冊表) ，是
      以，債務人於購買砂石車之初即顯無相當資力足以投資及
      經營，就經投資砂石車所負之鉅額債務，亦無詳實之償還
      計畫，其係以僥倖心態從事投機行為，至為明顯。另債務
      人於聲請更生前1 前，於97年3 月17日將其所有坐落於三
      重市○○段第604 、607 地號土地及其上同段1157建號贈
      與予其配偶，雖債務人於債權人會議筆錄中陳稱其僅係當
      時覺得開車沒有什麼保障，故將不動產移轉給其配偶等語
      ，惟參照債務人所提之勞工保險被保險人投保資料清單記
      載，債務人於95即投保於台北縣大貨車駕駛員職業工會，
      若如債務人所陳稱，應於95年即將房屋贈與給其配偶，復
      又依債權人永豐銀商業銀行股份有限公司於100 年3 月17
      日陳報狀所載，債務人目前房貸繳納正常，堪認債務人有
      隱匿財產之虞，自不宜予以免責。
三、揆諸消費者債務清理條例第132 條之立法目的，乃在於避免
    因一時陷於經濟困難者喪失繼續生活之意志與希望，而賦予
    其經濟上重建更生之機會，然並非保障生活奢侈之人能夠藉
    此制度免除積欠之債務；且債務人於償債期間，為求債務之
    順利清償，本應忍受較其原本生活水準、甚至較一般社會大
    眾之生活水準，更為節儉、清貧之生活，且更應謹慎理財，
    此不僅為一般社會觀念所接受，更為債務人於借貸之初即應
    預期。今債務人不思及此，從事其經濟狀況顯不相當之消費
    行為，尚希冀清算免責以免除一切債務，殊與消費者債務清
    理條例之立法目的相違。況債務人正值壯年，尚有能力努力
    工作賺錢以清償債務，應可積極增加收入以提高其清償能力
    ，為促其努力清償債務重建其經濟生活，自難遽准其免責。
    從而，本件抗告人對其無法清償債務之能力早有預見，猶未
    儉省節度，仍為上開浪費、奢侈性支出，自難遽准其免責。
四、綜上所述，依多數債權人提出債務人之消費明細顯示，債務
    人確因浪費、奢侈消費致負擔過重之債務，而生清算之原因
    ，依消債條例第134 條第4 款規定，應為不免責裁定。至於
    消費者債務清理條例第135 條係規定債務人於具備第134 條
    各款不免責事由，且情節輕微者，復兼顧債權人全體受償情
    形及盱衡其他情狀，認使債務人免責亦無悖當事人間權益之
    均衡維護而言，惟本件債務人既以浪費情事，致債務持續積
    累達百餘萬元，難認違背情節輕微，再參以本件清算事件普
    通債權人未曾受償分文之情，則若仍予債務人以免責之裁定
    ，核應非適當。且全數債權人遠東國際商業銀行股份有限公
    司、渣打國際商業銀行股份有限公司、永豐商業銀行股份有
    限公司等均具狀表示不同意予以債務人免責，裁定如主文。
中    華    民    國   100    年    5     月    4     日
                  民事第二庭    法  官  連育群
以上正本證明與原本無異。
如不服本裁定應於送達後10日內向本院提出抗告狀，並繳納抗告
費新臺幣1,000 元。
中    華    民    國   100    年    5     月    4     日
                                書記官  溫婷雅